臺灣高等法院臺中分院刑事判決
111年度上訴字第136號
上  訴  人  臺灣彰化地方檢察署檢察官 
被      告  鄭棋文


            王冠倫



上列上訴人因加重重利案件，不服臺灣彰化地方法院110年度訴
字第103號中華民國110年11月4日第一審判決（起訴案號：臺灣
彰化地方檢察署109年度偵字第5110、7569號），提起上訴，本
院判決如下：
    主  文
上訴駁回。
    理  由
壹、公訴意旨略以：
一、緣告訴人乙○○（下稱告訴人）因創業經營印刷廠需款孔急，
    又無資產可供抵押向銀行貸款及缺乏借貸經驗，於民國102
    年某日，在社群網站臉書見被告丙○○所刊登貸款訊息後，依
    該訊息與被告丙○○(通訊軟體LINE《下簡稱LINE》暱稱「靜開
    心」)取得聯繫，被告丙○○即基於取得與原本顯不相當重利
    之犯意，先於102年中旬某日，至告訴人經營之佑銘網版(起
    訴書誤載為鋼板)印刷廠(址設彰化縣和美鎮)，以林玉蓮(涉
    案部分業經檢察官不起訴處分)之名義貸款予告訴人(此部分
    貸款金額及利息不詳，不列入起訴範圍)，嗣告訴人陸續還
    款後，於108年4月間尚餘新臺幣(下同)27萬7000元未清償，
    被告丙○○竟基於重利之接續犯意：
　㈠因告訴人無力支付先前貸款及利息，遂於108年4月8日15時許
    ，與被告丙○○相約在告訴人經營之永傑網版(起訴書誤載為
    鋼板)印刷廠(址設彰化縣和美鎮)，以林玉蓮之名義貸予告
    訴人130萬元，約定每月1期共分13期還款，每期需繳16萬50
    00元(本金10萬元加利息6萬5000元)，並扣除手續費15%(130
    萬×15%=19萬5000)及先前未清償之貸款27萬7000元後，告訴
    人實拿82萬8000元，告訴人並開立支票支付利息及開立本票
    作為抵押，被告丙○○因此取得年利率高達70.59%之重利(計
    算方式【65000×12】÷【0000000-000000】×100%≒70.59%）
    。
　㈡因告訴人無力再支付先前貸款及利息，遂於108年7月22日14
    時許，與被告丙○○相約在臺北市士林區臺北市立兒童樂園(
    下稱北市兒童樂園)，被告丙○○以林玉蓮之名義貸予告訴人6
    0萬元，約定每月1期共分10期還款，每期需繳9萬元(本金6
    萬元加利息3萬元)，並扣除手續費15%(60萬×15%=9萬)，告
    訴人實拿51萬元，由被告丙○○將貸款匯予告訴人，告訴人並
    開立支票支付利息及開立本票作為抵押，被告丙○○因此取得
    年利率高達70.59%之重利（計算方式【30000×12】÷【00000
    0-00000】×100%≒70.59%）。
　㈢因告訴人無力再支付先前貸款及利息，遂於108年9月10日14
    時許，與被告丙○○相約在臺中市烏日區高鐵烏日站(下稱高
    鐵烏日站)，被告丙○○以林玉蓮之名義貸予告訴人150萬元，
    約定每月1期共分15期還款，每期需繳17萬5000元(本金10萬
    元加利息7萬5000元)，並扣除手續費15%(150萬×15%=22萬50
    00)及部分先前尚未清償之貸款57萬元後，告訴人實拿70萬5
    000元，由被告丙○○將貸款匯予告訴人，告訴人並開立支票
    支付利息及開立本票作為抵押，被告丙○○因此取得年利率高
    達70.59%之重利（計算方式【75000×12】÷【0000000-00000
    0】×100%≒70.59%）。
　㈣因告訴人無力再支付先前貸款及利息，遂於108年10月22日11
    時許，與被告丙○○相約在永傑網版印刷廠，被告丙○○以林玉
    蓮之名義貸予告訴人60萬元，約定每月1期共分10期還款，
    每期需繳9萬元(本金6萬元加利息3萬元)，並扣除手續費15%
    (60萬×15%=9萬)，告訴人實拿51萬元，由被告丙○○將貸款匯
    予告訴人，告訴人並開立支票支付利息及開立本票作為抵押
    寄給被告丙○○，被告丙○○因此取得年利率高達70.59%之重利
    （計算方式【30000×12】÷【000000-00000】×100%≒70.59%
    ）。
　㈤因告訴人無力再支付先前貸款及利息，遂於108年11月19日12
    時許，與被告丙○○相約在永傑網版印刷廠，被告丙○○以林玉
    蓮之名義貸予告訴人40萬元，約定每月1期共分10期還款，
    每期需繳6萬元(本金4萬元加利息2萬元)，並扣除手續費15%
    (40萬×15%=6萬)及償還先前部分欠款17萬5000元，告訴人實
    拿16萬5000元，由被告丙○○將貸款匯予告訴人，告訴人並開
    立支票支付利息及開立本票作為抵押寄給被告丙○○，被告丙
    ○○因此取得年利率高達70.59%之重利（計算方式【20000×12
    】÷【000000-00000】×100%≒70.59%）。
　㈥因告訴人印刷廠需要周轉，遂於108年12月26日11時許，與被
    告丙○○相約在永傑網版印刷廠，被告丙○○以林玉蓮之名義貸
    予告訴人50萬元，約定109年2月5日(約40天)還款，並扣除
    手續費15%(50萬×15%=7萬5000)，告訴人實拿42萬5000元，
    由告訴人開立支票支付本金寄給被告丙○○，被告丙○○將貸款
    匯予告訴人，被告丙○○因此取得年利率高達161%之重利（計
    算方式【75000÷40×365】÷【000000-00000】×100%≒161%《起
    訴書誤載為106%》。
　㈦因告訴人印刷廠需要周轉，遂於109年1月9日20時許，與被告
    丙○○相約在永傑網版印刷廠，被告丙○○貸予告訴人40萬元，
    約定109年1月15日還款，並扣除手續費15%(40萬×15%=6萬)
    ，告訴人實拿34萬元，由告訴人開立支票支付本金寄給被告
    丙○○，被告丙○○將貸款匯予告訴人，被告丙○○取得年利率高
    達1073.53%之重利（計算方式【60000÷6×365】÷【000000-0
    0000】×100%≒1073.53%）。
二、告訴人因不堪重利盤剝，無力再支付上開貸款及利息，被告
    丙○○竟將上述重利之犯意，變更為以暴力等使人心生畏懼取
    得重利之加重重利犯意，並與李閎暟（業經原審判決無罪確
    定）、被告甲○○共同基於加重重利之犯意聯絡，委由李閎暟
    、被告甲○○於109年4月24日15時55分許，至永傑網版印刷廠
    ，向告訴人佯稱上述被告丙○○之債權已經移轉，被告甲○○並
    當場以計算機丟擲告訴人頭部(被告甲○○所涉傷害罪嫌，未
    據告訴)等威嚇手段，逼迫告訴人還款。然因告訴人不堪負
    荷高額利息及暴力討債，訴警偵辦，被告丙○○等3人因而未
    能再行收取重利，加重重利之犯行因而不遂。
三、綜上，因認被告丙○○、甲○○2人（以下合稱被告2人）均涉犯
    刑法第344條之1第2項、第1項之以暴力之方法取得重利未遂
    罪嫌【起訴書所載法條罪名（見原審卷第15頁）】。　
貳、證據法則：
一、按犯罪事實應依證據認定之，無證據不得認定犯罪事實；不
    能證明被告犯罪者，應諭知無罪之判決，刑事訴訟法第154
    條第2項、第301條第1項分別定有明文。又事實之認定，應
    憑證據，如未能發現相當證據，或證據不足以證明，自不能
    以推測或擬制之方法，以為裁判基礎。而認定犯罪事實所憑
    之證據，雖不以直接證據為限，間接證據亦包括在內，然而
    無論直接證據或間接證據，其為訴訟上之證明，須於通常一
    般之人均不致有所懷疑，而得確信其為真實之程度者，始得
    據為有罪之認定，倘其證明尚未達到此一程度，而有合理之
    懷疑存在，無從使事實審法院得有罪之確信時，即應由法院
    為諭知被告無罪之判決。再者，刑事訴訟法第161條第1項規
    定：檢察官就被告犯罪事實，應負舉證責任，並指出證明之
    方法。因此，檢察官對於起訴之犯罪事實，應負提出證據及
    說服之實質舉證責任。倘其所提出之證據，不足為被告有罪
    之積極證明，或其指出證明之方法，無從說服法院以形成被
    告有罪之心證，基於無罪推定之原則，自應為被告無罪判決
    之諭知。
二、次按被害人（告訴人）就被害經過所為之陳述，其目的在於
    使被告受刑事訴追處罰，與被告處於絕對相反之立場，其陳
    述或不免渲染、誇大。是被害人（告訴人）縱立於證人地位
    具結而為指證、陳述，其陳述證據之證明力仍較與被告無利
    害關係之一般證人之陳述為薄弱。從而，被害人（告訴人）
    就被害經過之陳述，除須無瑕疵可指，且須就其他方面調查
    又與事實相符，亦即仍應調查其他補強證據以擔保其指證、
    陳述確有相當之真實性，而為通常一般人均不致有所懷疑者
    ，始得採為論罪科刑之依據。非謂被害人（告訴人）已踐行
    人證之調查程序，即得置其他補強證據不論，逕以其陳述作
    為有罪判決之唯一證據。又所謂補強證據，係指除該陳述本
    身之外，其他足以證明犯罪事實確具有相當程度真實性之證
    據而言，該必要之補強證據，須與構成犯罪事實具有關聯性
    ，非僅增強被害人（告訴人）陳述內容之憑信性。是被害人
    （告訴人）前後陳述是否相符、指述是否堅決、有無誣攀他
    人之可能，其與被告間之交往背景、有無重大恩怨糾葛等情
    ，僅足作為判斷被害人（告訴人）陳述是否有瑕疵之參考，
    仍屬被害人（告訴人）陳述範疇，尚不足為其所述犯罪事實
    之補強證據。
參、公訴意旨認被告2人涉有上開以暴力之方法取得重利未遂罪
    嫌，無非係以被告2人及同案被告李閎暟於警詢及偵訊之供
    述、告訴人於警詢及偵訊之證述、告訴人與LINE暱稱「靜開
    心」之訊息紀錄翻拍照片、合約書、告訴人簽發之支票影本
    及債權讓與同意書等為其主要論據。
肆、被告2人之辯解：
一、訊據被告丙○○固供承其以林玉蓮名義貸款給告訴人，並收取
    手續費及利息，嗣後因告訴人沒有完全清償債務，其乃委由
    被告甲○○向告訴人索討債務等情。惟堅詞否認有何以暴力之
    方法取得重利未遂之犯行，辯稱：我不是乘告訴人急迫、輕
    率、無經驗或難以求助之處境的情形下，貸款給告訴人，並
    收取手續費與利息。告訴人跟她先生吳銘華之前是我銀行客
    戶，具備貸款經驗，也曾經以房子向民間借過二胎，且表示
    因為外面借款利息比較高，所以才向我借款。她們借款的時
    候，吳銘華都說公司有新訂單，要買材料跟設備，所以我才
    會借款給她們。但後面我發現吳銘華說有訂單都是假的，我
    不清楚告訴人為什麼借這麼多錢。而且告訴人於108年12月1
    9日以她名下3塊土地，向合作金庫銀行、農會及漁會分別貸
    款826萬元、300萬元及728萬元，卻完全沒有用來還欠我的
    錢，反而還跟我借款，最後再說她還款有問題，並對我提出
    告訴，她明顯是計畫性的不還款。後來因為彰化有點遠，甲
    ○○說他剛好有空，所以我請甲○○幫我去跟告訴人收錢，甲○○
    說由他去收錢，應該要做債權讓與，所以我跟甲○○才製作債
    權讓與同意書，但這只是要給告訴人觀看，實際上我沒有把
    對告訴人的債權移轉給甲○○，債權讓與同意書上記載林玉蓮
    ，是因為我都以林玉蓮名義貸款給告訴人。當時我跟甲○○說
    好好跟告訴人講，因為我跟告訴人從102年開始認識，已經
    認識滿久的。我不知道甲○○會拿計算機丟告訴人，不清楚甲
    ○○跟告訴人在場發生什麼事情。我沒有要甲○○暴力討債，如
    果是暴力討債，不會只丟計算機等語（見原審卷第85至91、
    473至479頁；本院卷第85至95頁）。　　
二、被告甲○○固供承其有因受被告丙○○所託，於109年4月24日，
    與李閎暟前去永傑網版印刷廠，要求告訴人還款，其於索討
    債務過程中，有朝告訴人丟擲計算機等情。惟亦堅詞否認有
    何以暴力之方法取得重利未遂之犯行，辯稱：是有一次我跟
    丙○○吃飯時，丙○○提到告訴人欠他錢一直不還，我跟丙○○說
    我去看看怎麼處理。我完全不瞭解告訴人跟丙○○間的債務細
    節，只知道告訴人欠丙○○一筆錢沒有還，後來又跟丙○○借一
    筆錢，最後那筆錢也是完全都沒有還。我於109年4月24日前
    3天，就到場找過告訴人一次，我當時跟告訴人講既然欠錢
    了，看要怎麼還，看3天內可以拿多少錢出來還，我給她3天
    時間想一下，結果我於109年4月24日到場，告訴人沒有準備
    一毛錢，說她真的沒有錢，我從臺北下來，她一毛錢都沒有
    ，好像耍無賴，我不是故意要丟她計算機。丙○○沒有叫我用
    這樣的方式跟告訴人要債，我不是有意傷害告訴人，我沒有
    要以暴力脅迫之方式跟告訴人要錢。我沒有要恐嚇告訴人的
    犯意，是因為他讓我白跑一趟，我認為他耍我，他當下的態
    度就是耍無賴，我純粹是情緒反應，才會丟計算機，我沒有
    限制告訴人自由等語（見原審卷第301至302、476、479頁；
    本院卷第117頁）。　　
伍、經查：
一、告訴人因有借款需求，經吳銘華在社群網站臉書看到被告丙
    ○○所刊登之貸款訊息，乃依該訊息所載內容加入被告丙○○（
    暱稱「靜開心」）為LINE好友，而與被告丙○○取得聯繫，並
    自102年中旬某日起多次向被告丙○○借款，被告丙○○則以其
    配偶林玉蓮之名義貸款給告訴人。嗣告訴人陸續還款後，於
    108年4月間雖尚餘27萬7000元未清償，仍與被告丙○○為下述
    之借貸：㈠告訴人於108年4月8日15時許，與被告丙○○相約在
    永傑網版印刷廠，由被告丙○○以林玉蓮之名義貸予告訴人13
    0萬元，約定每月1期共分13期還款，每期需繳16萬5000元(
    本金10萬元加利息6萬5000元)，並扣除手續費15%(130萬×15
    %=19萬5000)及上開先前未清償之貸款27萬7000元後，告訴
    人實拿82萬8000元，告訴人開立支票支付利息及開立本票作
    為抵押；㈡告訴人於108年7月22日14時許，與被告丙○○相約
    在北市兒童樂園，由被告丙○○以林玉蓮之名義貸予告訴人60
    萬元，約定每月1期共分10期還款，每期需繳9萬元(本金6萬
    元加利息3萬元)，並扣除手續費15%(60萬×15%=9萬)，告訴
    人實拿51萬元，由被告丙○○將貸款匯予告訴人，告訴人開立
    支票支付利息及開立本票作為抵押；㈢告訴人於108年9月10
    日14時許，與被告丙○○相約在高鐵烏日站，由被告丙○○以林
    玉蓮之名義貸予告訴人150萬元，約定每月1期共分15期還款
    ，每期需繳17萬5000元(本金10萬元加利息7萬5000元)，並
    扣除手續費15%(150萬×15%=22萬5000)及部分先前尚未清償
    之貸款57萬元後，告訴人實拿70萬5000元，由被告丙○○將貸
    款匯予告訴人，告訴人開立支票支付利息及開立本票作為抵
    押；㈣告訴人於108年10月22日11時許，以LINE與被告丙○○聯
    絡後，由被告丙○○以林玉蓮之名義貸予告訴人60萬元，約定
    每月1期共分10期還款，每期需繳9萬元(本金6萬元加利息3
    萬元)，並扣除手續費15%(60萬×15%=9萬)，告訴人實拿51萬
    元，由被告丙○○將貸款匯予告訴人，告訴人開立支票支付利
    息及開立本票作為抵押寄給被告丙○○；㈤告訴人於108年11月
    19日12時許，以LINE與被告丙○○聯絡後，由被告丙○○以林玉
    蓮之名義貸予告訴人40萬元，約定每月1期共分10期還款，
    每期需繳6萬元(本金4萬元加利息2萬元)，並扣除手續費15%
    (40萬×15%=6萬)及償還先前部分欠款17萬5000元，告訴人實
    拿16萬5000元，由被告丙○○將貸款匯予告訴人，告訴人開立
    支票支付利息及開立本票作為抵押寄給被告丙○○；㈥告訴人
    於108年12月26日11時許，以LINE與被告丙○○聯絡後，由被
    告丙○○以林玉蓮之名義貸予告訴人50萬元，約定109年2月5
    日(約40天)還款，並扣除7萬5000元，告訴人實拿42萬5000
    元，告訴人開立支票支付本金寄給被告丙○○，被告丙○○則將
    貸款匯予告訴人；㈦告訴人於109年1月9日20時許，以LINE與
    被告丙○○聯絡後，由被告丙○○貸予告訴人40萬元，約定109
    年1月15日還款，並扣除6萬元，告訴人實拿34萬元，告訴人
    開立支票支付本金寄給被告丙○○，被告丙○○將貸款匯予告訴
    人。其後因告訴人未能如期、完全清償上開貸款及所約定之
    利息，被告丙○○乃委由被告甲○○前去向告訴人索討債務，並
    與被告甲○○製作債權讓與同意書，以讓被告甲○○有向告訴人
    索討債務之憑據、名目，被告甲○○遂於109年4月24日，在友
    人李閎暟陪同下，前去永傑網版印刷廠，與告訴人商討清償
    上開債務事宜，於當天15時55分許，被告甲○○有丟擲計算機
    而擲中告訴人頭部(被告甲○○所涉傷害罪嫌，未據告訴)等情
    ，業據被告2人及同案被告李閎暟供述在卷，並經證人即告
    訴人於警詢、偵訊及原審時、證人吳銘華於偵訊及原審時證
    述明確（見偵5110卷第11至16、18至21、117至119頁；原審
    卷第415至463頁），復有債權讓與同意書、合約書、支票影
    本、告訴人方面與被告丙○○間之LINE對話紀錄擷圖在卷可稽
    （見偵5110卷第35至39、43至51頁；偵7569卷第41至45頁）
    ，此部分事實堪可認定。
二、依被告丙○○所述，告訴人於108年12月26日向其借款，所扣
    除之7萬5000元【公訴意旨一、㈥部分】，及於109年1月9日
    向其借款，所扣除之6萬元【公訴意旨一、㈦部分】，均是扣
    除告訴人先前應清償之欠款，並非扣除手續費15%之費用（
    見原審卷第89頁）。告訴人、證人吳銘華【即告訴人之配偶
    】固均證稱上開2筆事先扣除之款項，皆係扣除手續費15%之
    費用等語(見偵5110卷第20頁；原審卷第462頁)，然依告訴
    人所述，告訴人係因其與配偶即證人吳銘華共同經營的印刷
    工廠需要資金周轉，證人吳銘華在網路上看到被告的借款廣
    告訊息，渠等因此聯繫被告丙○○借款（見偵5110卷第18頁；
    原審卷第430至434頁），足見告訴人、證人吳銘華均就本案
    向被告丙○○借款之債務具有利害關係，且此部分除渠2人所
    述外，並無其他補強證據佐證，已難僅以渠2人所述，即遽
    認上開2筆事先扣除之款項，係扣除貸款手續費15%之費用。
    　　
三、按刑法第344條之重利罪，係以乘他人急迫、輕率、無經驗
    或難以求助之處境，貸以金錢或其他物品，而取得與原本顯
    不相當之重利為其犯罪構成要件。所謂「急迫」，係指借款
    人因故急需金錢或其他物品而面臨經濟上的壓力，陷入惶惶
    然知其不可而為之的窘境；「輕率」係指陷於未能慎重考慮
    而草率遽下借款決定；「無經驗」則係指無借貸之經驗以致
    於未能分辨借貸契約條件之利害關係；至於「難以求助之處
    境」係指因經濟上困窘，處於孤立無援而無其他管道得以貸
    得金錢之處境。故刑法重利罪所規範者係行為人利用對方經
    濟上危難處境，迫使其未能慎重考慮，且因無借貸之經驗或
    無其他融資管道可以求助，以致於未能分辨借貸契約條件之
    利害關係，即在「急迫、輕率、無經驗或難以求助之處境」
    情況下，接受於其非常不利之條件的意思表示。因此，若非
    乘他人出於急迫、輕率、無經驗或難以求助之處境，貸以金
    錢，而取得與原本顯不相當之重利，或實際所取得之利息較
    之一般債務之利息，並無顯有特殊超額之情形，即與重利罪
    之構成要件不相當。是以，重利罪之成立除須有收取與原本
    顯不相當之重利之行為外，尚須有「乘他人急迫、輕率、無
    經驗或難以求助之處境而貸與金錢或其他物品」之客觀要件
    ，始足構成，其立法意旨無非在避免對於金融交易市場造成
    不必要干擾，而限定一定客觀要件下之收取重利行為，始為
    可罰。而查：
　㈠告訴人①雖於警詢及偵訊時證稱：我因為經營印刷廠急需現金
    周轉，所以於102年間在臉書找到1家類似便利貸，以LINE與
    業務丙○○聯絡，並透過丙○○向代書林玉蓮陸續借款總共7、8
    年，借款來來回回太多次了，沒辦法計算共支付多少利息。
    借款的利息是吳銘華以LINE跟丙○○聯絡，並先扣掉15%的手
    續費。之前我沒有計算過丙○○實際收的利息%數，案發後，
    我算差不多是年息70%。先前我沒有向其他代辦公司借過錢
    ，但向銀行借過錢，銀行利息比較低。因為我們是緊急過票
    用的，所以向丙○○借款。我們沒辦法一次還那麼多，所以分
    期還等語(見偵5510卷第12、15、18、117、118頁)。②然於
    原審時則證稱：我先生（即吳銘華）先認識丙○○，認識經過
    要問我先生。我教育程度為高職畢業，曾擔任作業員。從10
    2年、103年開始與我先生經營印刷業，資金來源是用我爸爸
    的車子跟中租貸款，經營項目為織帶印刷、類似手工印刷，
    剛開始公司只有我、我先生和我弟弟，慢慢增加我先生的弟
    弟和哥哥。我們剛開始接單比較不穩定，只有接國內織帶的
    單子，利潤比較少，後來慢慢研發腳踏車手把帶印刷，就比
    較好一些，獲利大概成長一半。我們公司營運雖然有獲利，
    但因為有些客戶票會開比較久，公司沒有周轉金，銀行那邊
    也還沒辦法貸款，要過票時就沒什麼錢，所以才需要貸款。
    借款細節因為主要是我先生和丙○○比較多聯絡，所以我先生
    比較清楚，但開票時是我開，丙○○以匯款方式交付貸款。10
    2年公司剛開始時，還沒有與銀行接洽，但於102年之後到10
    8年之前的期間，我與正規銀行交易過，就是我去銀行，由
    銀行理專接待，當時是辦理青創貸款，青創貸款的利率很低
    ，差不多1年1、2%而已，100萬元的話，1年只要繳1萬元，
    利率與丙○○貸款給我的利率是天差地別，但那個時候公司周
    轉不靈，還要給人家貨款、過票，所以還是跟丙○○借。丙○○
    說他是代辦，我不太清楚實際上是跟丙○○借錢還是跟銀行借
    錢，但他沒有給我與銀行的借款契約。我從102年開始向丙○
    ○借錢，一直到108年4月中旬還有27萬7000元未清償。但我
    於108年4月8日又跟丙○○借錢，因為那時候有急用，工廠沒
    什麼工作，周轉不靈，收入不足以支應我的支出。108年4月
    8日起訴書所載犯罪事實㈠開始以後所借款項之利息與102年
    到108年4月中這段期間所借款項之利息相比，有比較多一點
    點，但我不太清楚之前的利息怎麼算，利息有無變高要問我
    先生。108年4月8日以後我跟丙○○借錢，他第1次都只先扣手
    續費15%，沒有再加扣利息，他說手續費是他們要查詢的費
    用，還有帳管費，手續費不算利息。丙○○雖然於108年4月8
    日以後，要我償還的手續費、利息都比較貴，但因為那時候
    公司沒什麼工作，要讓公司做起來，所以我還是再跟他借錢
    ，當時沒辦法向銀行借錢，我有問過，也沒辦法向親友借錢
    ，但我沒有嘗試跟其他民間業者洽詢。我們每次借錢，例如
    借130萬元那1次，丙○○先扣掉19萬5000元，前面借款還沒清
    償部分扣掉11萬5000元，再扣掉前面另1筆借的16萬2000元
    ，實拿只有82萬8000元，1個月要還16萬5000元。丙○○要求
    我要先把之前借的錢都償還才能借新的，我償還舊債部分包
    括前面的利息。我所說因為過票而需要借錢，有些是過我們
    自己的票，有些是要過丙○○的票，就是我之前先開票給丙○○
    ，票到期，我要再向他借錢要將這張票兌現，我先前開給他
    們的票，是本金加利息。我有記錄跟丙○○借錢、還錢的情形
    ，之前警察請我算總共付了多少錢的利息，就是我先生根據
    我的帳冊算出來的。我從108年4月8日借到109年1月9日總共
    7次，出面的都是丙○○，甲○○和李閎暟完全沒有出現，109年
    4月24日只有甲○○和李閎暟到場，丙○○沒有到場。甲○○總共
    來2次，第1次是109年4月21日，他好聲好氣的給我3天期限
    處理這筆債務，他說我欠丙○○的錢，丙○○轉給他，他出示債
    權轉讓證明的文件給我看，但我沒有跟丙○○確認有無債權轉
    讓，甲○○限我3天以內要還他300萬元。後來於109年4月24日
    ，甲○○、李閎暟到我的印刷廠討債，我沒有拿錢出來，甲○○
    講一講就發飆，拿計算機丟我。我不太記得甲○○當時有無要
    打我的樣子，當時只有甲○○對我大小聲、還有丟計算機，李
    閎暟沒有，只是站在那邊而已，沒有呼應甲○○的言語或動作
    。我於與丙○○借錢的過程中，購買不動產，金額800多萬元
    ，資金來源有一些是爸爸用勞退付頭期款，有一些是我向之
    前印刷廠往來、合作過的客戶借款，我沒有給對方利息。因
    為那時候我先生認識蓋房子的人，他跟我們說頭期款可以分
    期給付，所以我們才購買不動產。後來丙○○說我們沒辦法再
    借那麼多，我才用房子跟民間借貸借一些錢，那是最後面的
    事情。我們曾經以公司名義申辦信用卡，持卡人是我，因為
    我是公司負責人，我沒有詢問以信用卡辦理信貸，因為那時
    候信用卡額度不高，只有2萬元等語(見原審卷第415至439頁
    )。　　
　㈡證人吳銘華①於偵訊時證稱：我們從102年間開始向丙○○借款
    ，利息計算方式如我提供的LINE訊息翻拍畫面所載，手續費
    扣15%。丙○○跟我說1期多少錢，傳LINE跟我說利息是怎麼算
    ，我不知道年利率是多少，我沒有計算，因為是丙○○計算，
    並跟我說開幾期，再傳給我說多少。我工廠經營6、7年，不
    是剛開始開工廠就向丙○○借錢。我向銀行借過錢，銀行利息
    年利率是1%，我不知道丙○○利息收幾%，他就打來說多少，
    叫我們開幾張票給他，我不知道他利息年利率是70%。當時
    是急用，還要過票，工廠開銷不夠，要給房租、薪水，原本
    要找銀行，但丙○○說他是專門跟銀行代辦的。他傳給我的還
    款方式，當初我真的不會算。丙○○一直說他是3%的利息，最
    高到5%，實際上他收多少，我不知道，我就照他的意思開票
    給他等語(見偵5510卷第118、119頁)。②於原審時證稱：我
    教育程度為國中畢業，自102年開始經營印刷廠，資金來源
    為以我岳父的車子辦理車貸，好像貸款幾十萬元。當時我們
    請朋友介紹車貸後，覺得利率、借款金額、每月繳款金額可
    以接受，才選這家車貸。另外的資金來源就是有做客戶、貸
    款來調動，因為印刷廠是我老闆不做要收起來，我在印刷廠
    擔任員工2年多，我有興趣，評估後覺得可以做，就接下來
    經營，所以有原來的現成客戶。我接手印刷廠後，員工只有
    我小舅子和我太太。剛開始接手時，整年度都是虧錢，但後
    來經營上軌道，慢慢找新的客戶，有利潤。於102年到108年
    4月這段期間，一直跟丙○○借錢是因為工廠的事情，例如工
    廠虧錢、房租、付我小舅子的薪水、廠商的貨款。我在網路
    上找借款資訊時，找到丙○○，當時只有找丙○○這家，沒有找
    其他家網路上的借款。我們於102年到108年4月間陸續跟丙○
    ○借錢又還錢，到了108年4月時，總共還剩27萬7000元沒清
    償。於102年到108年4月這段期間，我與我太太都有跟丙○○
    接洽，但主要接洽的人是我，我跟丙○○以LINE聯絡，我會把
    我與丙○○聯絡的事跟我太太講。我們於102年到108年間跟丙
    ○○借錢，與108年4月之後起訴書所載這7次借款的利息全部
    都一樣，我太太沒有跟我講她有計算之前的利息和現在的利
    息有何差別。丙○○說要先收1個手續費，還有帳管費用，再
    來就叫我們一起開幾期票、多少利息，手續費不算利息的一
    部分，他說利率是3%至5%。我沒有算過3%至5%跟丙○○所說每
    個月要還的本金、利息，及他貸給我的本金有無相符，因為
    他傳LINE時就說3%至5%，我急著用錢也沒有計算。而且因為
    跟丙○○借款時，都會扣除償還前面的借款，所以我不會計算
    丙○○貸款的利息。我每次跟丙○○借錢，只是告訴他我要借款
    之金額，他計算後，告訴我扣掉手續費多少錢、償還之前借
    款多少錢、剩下多少錢給我，我每個月要還多少本金加利息
    都是他計算給我。丙○○以LINE跟我說借款的方案、利息、還
    款金額、手續費的形式，就如第7569卷第40頁LINE對話紀錄
    所載。利息3%到5%是丙○○跟我講的，我不知道他利息是如何
    計算出來。我跟丙○○借錢之目的就是一直償還之前借的前債
    ，錢賺來不夠就是貼下去。我除了跟丙○○借錢之外，還有辦
    理青創貸款，以及後期跟合作金庫、第一銀行借款。我們剛
    創業時，銀行認為我們信用不好，不肯借我們錢，後來我提
    供401報表，銀行就願意貸款給我們，當時是辦理青創貸款
    ，辦理時間大約於108年4月8日之前2年多，貸款100萬元，1
    年的利率好像1點多，1年1點多%的利息是1萬多元。我從102
    年開始經營公司到108年4月8日以後，繼續跟丙○○借錢，不
    跟銀行借錢，是那時候有評估，因為移工廠，銀行說不可能
    借那麼多，102年到108年借來的錢也是一直貼這個償還下去
    。我於108年12月底之前會跟丙○○借錢，是因為經營印刷廠
    資金周轉的需要，當時周轉不靈，是因為後來有賺，就一直
    加下去，比如1個月經營30萬元，可是每個月要付的不只30
    萬元，一直累積下去，導致沒有辦法周轉。跟親友借，開口
    也是2、3萬元，親友也沒有錢。另外因為要償還先前開給丙
    ○○的票，所以我才再向他借錢，108年4月8日到109年1月9日
    間起訴的這7筆借款主要都是借來過丙○○的票。我們於108年
    間購買不動產，差不多於107年年底有買房的念頭，當時是
    我們要買，跟我岳父商量，我岳父也說要買，剛好我朋友介
    紹，我們、我岳父過去看，都滿意這間房子，想要買下來，
    因為銀行說可以貸款到7成，登記在我太太名下可以貸款到8
    成，所以就登記我太太的名字。我們評估自己的實力，應該
    可以負擔，所以就選這間房子買下來，然後跟銀行貸款。頭
    期款來源是我岳父因為要買房子申請提早退休，所獲得之退
    休金100萬元，我岳父說頭期款他可以拿80萬元出來，另外
    再向我的客戶借錢，客戶說看我們1期要還多少。甲○○他們
    第1次到印刷廠找我太太時，一開始我不在場，我太太請我
    回去，我回去後他們還在，當時只有甲○○和李閎暟在場，丙
    ○○不在場。第2次也只有甲○○和李閎暟到場，丙○○沒到場，
    我在我太太旁邊，甲○○很生氣，拿起東西就砸，不知道是計
    算機還是打火機等語(見原審卷第440至462頁)。
　㈢告訴人於原審時雖證述其於108年4月8日至109年1月9日期間
    向被告丙○○借款（即公訴意旨所指7筆借款）之利息較其自1
    02年起迄108年4月8日前向被告丙○○借款之利息為高等語。
    惟告訴人亦證稱其不清楚102年起迄108年4月8日前之借款利
    息為何，利息有無變高情形應詢問吳銘華，因為主要是吳銘
    華與被告丙○○接洽、聯絡借款細節等情。而證人吳銘華於原
    審已證稱其與告訴人於102年到108年間向被告丙○○借款之利
    息，與公訴意旨所述於108年4月後向被告丙○○借款之7次借
    款利息均相同等情。則告訴人證述其於108年4月8日起向被
    告丙○○借款之利息提高之證詞，難認與事實相符，尚非可採
    。
　㈣告訴人於警詢時即已證述其係透過被告丙○○向代書林玉蓮陸
    續借款總共達7、8年等情(見偵5110卷第12、15頁)。足見告
    訴人、證人吳銘華2人應早已知悉渠等借款係屬民間借款，
    並非透過被告丙○○代辦而向銀行借款，難認渠等有何誤信被
    告丙○○為合法代辦貸款業者致未理性評估借貸風險之情。又
    依告訴人、證人吳銘華所述，渠等於102年起開始經營印刷
    廠時，資金來源部分係以告訴人父親所有車輛辦理汽車貸款
    ，印刷廠營運初期雖曾虧損，但之後步上軌道並獲利，自10
    2年起迄至109年1月9日間，渠等向被告丙○○借款之主要目的
    係為因應印刷廠之資金周轉及過票，並曾於108年4月8日之
    前2年多的時間，向銀行辦理年利率僅為百分之1點多之青創
    貸款。酌以①告訴人、證人吳銘華2人以告訴人父親之車輛辦
    理汽車貸款取得其等102年間經營印刷廠之部分資金時，係
    評估認為利率、借款金額及每月還款金額可以接受後才辦理
    ；②依卷附LINE對話紀錄所載內容(見第7569號卷第41、43頁
    )及證人吳銘華所述，被告丙○○與告訴人或證人吳銘華以LIN
    E聯絡貸款事宜時，固未明示貸款利率，但被告丙○○對於同
    意貸款之總額、告訴人需分多少期償還、每期償還多少金額
    及其中之本金數額為何、手續費成數、是否扣除先前未清償
    之債務、實際交給告訴人之金額為何等事項，均逐一明列；
    ③告訴人（76年生）、證人吳銘華（71年生）自102年起向被
    告丙○○借款時，均為成年人，且共同經營刷廠，均具有社會
    經驗，渠等依被告丙○○提供之貸款資訊，應有能力計算渠等
    向被告丙○○貸款之利率多少，且渠等為經商之目的，長期且
    多次向被告丙○○借款等情。衡諸上情，告訴人、證人吳銘華
    2人豈可能不比較各種其他借貸管道之利率，或不依被告丙○
    ○提供之貸款資訊計算利率，僅聽信被告丙○○口頭所述利率
    ，即認向被告丙○○借款之利率僅為3至5%。是告訴人及證人
    吳銘華所述：渠等在網路上找借款資訊時，只找被告丙○○這
    間，沒有比較、找其他家貸款，於案發前，不曾計算過向被
    告丙○○借款之利率、被告丙○○表示貸款利率為3%至5%云云，
    顯不合理，渠等此部分所述難認屬實，尚難遽信。
　㈤告訴人及證人吳銘華業已證稱其等自107年起有購買不動產之
    念頭，經評估具負擔購買不動產價金之能力後，於108年4月
    8日至109年1月9日向被告丙○○借款之期間，購買不動產登記
    在告訴人名下，頭期款由告訴人父親以退休金支付，並向印
    刷廠往來、合作過之客戶借得部分購屋資金，且無庸支付利
    息給客戶等情，復有彰化縣彰化地政事務所核發之建物所有
    權狀、土地所有權狀【建物、土地所有權人均為告訴人，登
    記日期皆為108年12月19日】在卷足憑(見原審卷第101至107
    頁)。酌以告訴人於向被告丙○○借用公訴意旨所指自108年4
    月8日至109年1月9日期間之7筆款項前，既已長達約6年期間
    ，多次向被告丙○○借款【即自102年起陸續向被告丙○○借款
    】，且有辦理汽車貸款、青創貸款等經驗，顯非無借款經驗
    之人。況告訴人經營之印刷廠，僅初期虧損，之後營運即步
    上軌道及獲利，告訴人向被告丙○○借款之目的僅在於維持印
    刷廠營運之資金周轉及過票等商業目的，且告訴人於向被告
    丙○○借用上開7筆款項期間，尚可向印刷廠客戶無息借得部
    分款項及由其父親支付頭期款而購買不動產。足見告訴人向
    被告丙○○借用公訴意旨所指7筆款項時，顯應已就其所營事
    業可能獲得之利潤、借款成本、難易度、時效性、損益風險
    及償債能力等各項因素綜合評估考量後，方決定向被告丙○○
    借款，其各次借款時，應非處於急迫、輕率、無經驗或難以
    求助之處境，依前揭說明，被告丙○○如公訴意旨所指7次出
    借款項行為，核與刑法第344條第1項所規定之重利罪要件不
    符，自不構成重利罪。
四、被告丙○○如公訴意旨所指7次出借款項行為，既不構成重利
    罪，則被告2人自已無從成立加重重利未遂罪責。又被告丙○
    ○供稱：伊僅是請甲○○向告訴人索討債務，如果甲○○收到錢
    ，伊會分給甲○○，沒有要暴力討債等語(見偵7569卷第14、1
    5頁；原審卷第90頁)，核與被告甲○○供稱：丙○○請伊向告訴
    人索討債務，伊不暸解丙○○與告訴人間之債務細節，丙○○只
    說對方欠伊300多萬元，加利息約400多萬元，丙○○說看可不
    可以本金拿回來就好，之後伊請李閎暟陪同伊前往找告訴人
    ，李閎暟到現場，才知道是處理債務糾紛，當時因為伊與告
    訴人在現場發生小爭吵，所以才拿計算機對告訴人丟擲等語
    (見7569卷第30、31、119、120頁；原審卷第302、476、479
    頁)相符，且告訴人於108年4月8日至109年1月9日向被告丙○
    ○借款（共7次）時，均是被告丙○○出面，被告甲○○及李閎暟
    皆未參與等情，亦據告訴人證述明確，有如前述，堪認被告
    丙○○應僅單純委請被告甲○○向告訴人索討債務，被告甲○○及
    陪同到場之李閎暟均不清楚被告丙○○貸款與告訴人時之實際
    貸款金額、被告丙○○向告訴人收取如何之利息與手續費等借
    貸細節，亦難認被告甲○○就被告丙○○借錢給告訴人之事有何
    犯意聯絡或行為分擔。
五、被告甲○○受被告丙○○委託向告訴人索討債務，於109年4月24
    日被告甲○○向告訴人索討債務過程中，被告甲○○有以計算機
    丟擲告訴人頭部之舉動(被告甲○○所涉傷害部分未據告訴)，
    雖有如前述。然查：被告2人及同案被告李閎暟均一致供稱
    本案其等並無暴力討債之情：①被告丙○○供稱：因為朋友介
    紹，甲○○說他剛好有空可以幫忙收錢，我請甲○○去向告訴人
    收錢，我有請甲○○要好好跟告訴人說，因為我跟告訴人從10
    2至109年認識蠻久的，他們在現場發生什麼事情，我不清楚
    ，我不知甲○○會丟人家計算機，如果是暴力討債不會只丟計
    算機等語(見原審卷第90至91頁)；②被告甲○○供稱：丙○○請
    我向告訴人索討債務，我不暸解丙○○與告訴人間之債務細節
    ，丙○○說看可不可以本金拿回來就好，我請李閎暟陪同前往
    找告訴人，李閎暟到現場，才知道是處理債務糾紛，當時我
    是不小心的，不是故意要拿計算機丟告訴人，在我丟計算機
    的前三天，我有去過一次，該次我去的時候有跟告訴人講「
    既然錢都欠了，看要怎麼還，看三天內可以拿多少出來還人
    家」，我說給她三天自己想一下，我禮拜五（即109年4月24
    日）再來，結果我禮拜五去，告訴人一毛錢都沒有準備，她
    說她真的沒錢，我才跟她講「我從臺北下來一趟路，妳沒有
    ，就跟我講沒有，還跟我說好，結果我下來，妳一毛都沒有
    ，好像耍無賴」，才會拿計算機對告訴人丟擲，我不是故意
    的，丙○○也沒有叫我用這樣的方式去跟告訴人討債，我沒有
    要用暴力要他還錢，是因為我一趟路跑下去，告訴人讓我白
    跑一趟，我回去要如何交代，告訴人一副不想還錢的意思，
    我是要丟她旁邊，剛好她閃躲才被丟到，當時純粹是我當下
    的情緒反應，我認為他耍我、耍無賴等語(見偵7569卷第30
    、31、119、120頁；原審卷第302、476、479頁；本院卷第1
    17頁)；③同案被告李閎暟供稱：當時沒有衝突，甲○○是不小
    心的，告訴人有承認欠多少錢，也有對帳，也認這些帳，但
    告訴人講的沒做到等語（見偵7569卷第120頁）。核被告2人
    及同案被告李閎暟供述情節互核相符，且與告訴人所述，被
    告甲○○於109年4月21日到印刷廠要求其清償債務時，態度良
    好並無不佳，嗣於109年4月24日，被告甲○○再次到印刷廠時
    ，係因不滿其完全沒有拿錢出來償還債務，遂對其丟擲計算
    機，當時僅被告甲○○及李閎暟到場，被告丙○○並到場，李閎
    暟當時僅是站在旁邊，沒有呼應被告甲○○之言語或動作等情
    相符。足見被告甲○○於109年4月24日以計算機丟擲告訴人頭
    部之舉動，係因不滿告訴人對債務一毛不償之態度，一時氣
    憤、發洩情緒之偶發行為，應不是要以加害告訴人之事恐嚇
    告訴人或迫使告訴人行無義務之事，尚難認構成刑法第305
    條之恐嚇危害安全罪或刑法第304條第2項之強制未遂罪，亦
    難認被告丙○○就被告甲○○此舉動有何犯意聯絡或行為分擔。
    是檢察官上訴意旨謂：公訴意旨二部分應另涉犯刑法第305
    條之恐嚇危害安全罪、刑法第304條第2項之強制未遂罪云云
    （見本院卷第16頁），亦非可採。　　　
六、綜上所述，檢察官所舉之證據，其為訴訟上之證明，於通常
    一般人仍有合理之懷疑存在，尚未達於可確信其真實之程度
    ，而無從說服本院以形成被告2人有普通重利、以暴力方法
    取得重利未遂、恐嚇危害安全或強制未遂犯行之有罪心證。
    此外，本院在得依或應依職權調查證據之範圍內，復查無其
    他積極明確之證據，足以認定被告2人確有公訴意旨所指本
    案犯行，自屬不能證明被告犯罪。依前揭證據法則之說明，
    應認被告2人被訴之犯罪尚屬不能證明，自應為被告2人無罪
    之諭知。
陸、上訴駁回之說明：
　　原審以不能證明被告2人有公訴意旨所指前揭犯行，而依刑
    事訴訟法第301條第1項規定，諭知被告無罪，其認事用法，
    並無不合，應予維持。檢察官上訴意旨持已為原判決指駁說
    明之事項再為爭執部分，本院經核原審論理並無違誤之處，
    而檢察官認被告2人就公訴意旨二部分應另涉犯刑法第305條
    之恐嚇危害安全罪或刑法第304條第2項之強制未遂罪云云，
    亦非可採，有如前述。故本件檢察官上訴意旨均非可採，其
    上訴為無理由，應予駁回。
據上論結，應依刑事訴訟法第368條，判決如主文。
本案經檢察官楊閔傑提起公訴，檢察官黃建銘提起上訴，檢察官
甲○○到庭執行職務。
中　　華　　民　　國　　111 　年　　3 　　月　　17　　日
                  刑事第四庭    審判長法　官 蔡名曜
                                      法　官 邱鼎文
                                      法　官 黃玉琪
以上正本證明與原本無異。
檢察官如認符合刑事妥速審判法第9條之規定，得上訴。
被告丙○○、甲○○均不得上訴。
如不服本判決應於收受送達後20日內向本院提出上訴書狀，其未
敍述上訴理由者，並得於提起上訴後20日內向本院補提理由書(
均須按他造當事人之人數附繕本)「切勿逕送上級法院」。因疫
情而遲誤不變期間，得向法院聲請回復原狀。

                                     書記官  林姿妤

中　　華　　民　　國　　111 　年　　3 　　月　　17　　日
刑事妥速審判法第9條
除前條情形外，第二審法院維持第一審所為無罪判決，提起上訴
之理由，以下列事項為限：
一、判決所適用之法令抵觸憲法。
二、判決違背司法院解釋。
三、判決違背判例。
刑事訴訟法第377條至第379條、第393條第1款規定，於前項案件
之審理，不適用之。